臺灣臺北地方法院刑事判決　　　　　　　 91年度自字第517號
自　訴　人　　謝伊杰
　　　　　　　　　　　　　國民.
法定代理人
兼承受訴訟人　辛○○
自　訴　人　　丙○○
　　　　　　　　　　　國民
共　　 同
自訴代理人　陳益盛律師
　　　　　　盧立仁律師
被　　　告　甲○○
　　　　　　　　　　國民
　　　　　　丁○○
　　　　　　　　　　國民
　　　　　　庚○○
　　　　　　　　　　國民
　　　　　　己○○
　　　　　　　　　　國民
共　　　同
選任辯護人　劉紀翔律師
上列被告因業務過失重傷害案件，經自訴人提起自訴，及台灣台
北地方法院檢察署檢察官移送併辦（91年度偵字第17396號），
本院判決如下：
    主  文
甲○○、丁○○、庚○○、己○○均無罪。
    理  由
一、本件自訴意旨略以：
  (一)犯罪事實如附件，自訴人謝伊杰主張被告甲○○、丁○○、
    庚○○、己○○涉犯業務過失重傷害罪，自訴人丙○○主張
    被告甲○○涉犯業務過失重傷害罪及被告四人遺棄罪（自訴
    人丙○○自訴被告丁○○、庚○○、己○○業務過失重傷害
    罪部分，業經撤回自訴，詳見本院卷2第109頁，附此敘明）
    。
  (二)證據：自訴人丙○○之生產時間表、丙○○診斷證明書、謝
    伊杰重大傷病證明申請書、行政院衛生署醫事審議委員會第
    二次鑑定書、民國（下同）90年8月2日馬偕紀念醫院會議紀
    錄、本院92年3月20日訊問筆錄、馬偕紀念醫院新生兒出生
    紀錄單、謝伊杰診斷證明書、剖腹產適應症健保給付項目、
    嘉義長庚醫院婦產科教學圖書館網路資料、行政院衛生署醫
    事審議委員會第一次鑑定書影本各一份。
二、程序方面：
  (一)經查自訴人謝伊杰於91年7月19日提起本件自訴後，業於93
    年12月10日死亡，有相驗屍體證明書、戶籍謄本影本一份可
    稽（本院卷2第100、101頁），嗣由自訴人之直系血親尊親
    屬辛○○承受本件自訴，合先敘明。
  (二)次查自訴人謝伊杰、丙○○於91年1月7日向台灣台北地方法
    院檢察署提出刑事告訴，指訴被告涉犯刑法第284條第2項業
    務過失重傷害罪，有刑事告訴狀在卷可按；而該罪依刑法第
    287條規定，為告訴乃論罪，從而自訴人復於91年7月19日提
    起本件自訴，丙○○其後並追加主張被告涉犯遺棄罪，因屬
    數罪，則依刑事訴訟法第323條第1項規定，本件自訴自屬合
    法，併予敘明。
三、兩造不爭執之事實：
  (一)自訴人丙○○因不孕症，於89年10月間，接受馬偕醫院婦產
    科主治醫師即被告甲○○所主持之人工受孕手術而懷有雙胞
    胎（即謝伊妮、謝伊杰）。於丙○○懷孕期間，所有產檢工
    作均由被告甲○○負責處理。
  (二)丙○○於90年6月19日住進馬偕醫院安胎，於90年7月6日凌
    晨1時30分即妊娠32週時，因腹痛、羊水流出而出現早產徵
    兆，其夫辛○○告知當時值班護士林美芳及值班醫師乙○○
    後，乙○○醫師診斷丙○○即將生產，乃於上午1時45分，
    將丙○○送入產房待產，並由馬偕醫院護士即被告丁○○照
    護，當日產房值班醫師為被告庚○○、己○○。
  (三)甲○○於上午6時30分，進產房對丙○○做初步檢查後，表
    示產道已全開，胎兒已下產道，應自然生產，不宜以剖腹生
    產。嗣後丙○○在使用真空吸引器協助的情況下，於上午7
    時4分順利產下女嬰謝伊妮，但自訴人謝伊杰則發生生產困
    難，延至7時50分才娩出，且謝伊杰出生時沒有哭聲，經送
    至小兒加護病房救治，結果謝伊杰因嬰兒腦性痲痹而殘障，
    聽力喪失、無法自行吞嚥、全身癱瘓，有丙○○診斷證明書
    、謝伊杰全民健康保險重大傷病證明申請書、謝伊杰診斷證
    明書影本各一份為證（本院卷1第8、245、92頁）。
四、按犯罪事實應依證據認定之，無證據不得認定其犯罪事實，
    又不能證明被告犯罪者，應諭知無罪之判決，刑事訴訟法第
    154條第2項、第301條第1項定有明文。而所謂認定犯罪事實
    之證據，係指足以認定被告確有犯罪行為之積極證據而言，
    該項證據自須適合於被告犯罪事實之認定，始得採為斷罪資
    料。又犯罪事實所憑之證據，雖不以直接證據為限，間接證
    據亦包括在內；然而無論直接或間接證據，其為訴訟上之證
    明，須於通常一般之人均不致有所懷疑，而得確信其為真實
    之程度者，始得據為有罪之認定，倘其證明尚未達到此一程
    度，而有合理之懷疑存在時，即無從為有罪之認定（最高法
    院76年度台上字第4986號判例意旨參照）。
五、自訴人謝伊杰自訴業務過失重傷害部分：
  (一)本件爭點在於：被告甲○○等四人，未對自訴人丙○○採行
    剖腹產之不作為，是否有業務上之過失，造成謝伊杰受到重
    傷害。至於其檢驗標準則如下列三點：
    1.本件自訴人謝伊杰罹患腦性痲痹之結果，是否為被告甲○○等人在客觀上可預見。
    2.被告等人未對丙○○採行剖腹產之不作為，與謝伊杰罹患
      腦性痲痹之結果間，是否具有因果關係，且為被告甲○○
      等人在客觀上可預見，並與一般生活經驗相符合。
    3.被告等人在照護自訴人丙○○娩出謝伊杰之產程中，是否
      並未遵守一般公認之臨床醫療行為準則，同時並未正確地
      保持相當方式與程度之注意。
  (二)自訴人謝伊杰罹患腦性痲痹之結果，不具客觀預見可能性：
    1.本院認為，由於醫學科技之發展，人類「定做生命」之可
      能性正逐步實現，在本件而言，自訴人丙○○可以選擇進
      行人工受孕，以改變原本不孕之自然狀況，並且可以進行
      產前檢查，以篩選健康的胚胎，同時可以在發現胚胎不正
      常時，選擇人工流產。然而「定做生命」之結果，卻也有
      可能產生「瑕疵」，在本件而言，即為新生兒即自訴人謝
      伊杰罹患腦性痲痹而殘障。在過往醫學不發達之年代，人
      類面對不孕症以及「生命的瑕疵」，只能認為這是老天爺
      的意思，聽任自然世界物競天擇法則之運作，默默承受一
      切殘酷後果。但是在科學昌明之今日，人類則認為，既然
      現代生殖科技使得人類有能力「定做生命」，那麼當「定
      做」過程出差錯時，必須有人就此負責。這是社會倫理觀
      念變遷之結果，因此本於同理心之體認，本院固然理解此
      種價值判斷。
    2.然而當自訴人主張，國家應發動刑罰權，以處罰被告等四
      人時，本院則認為，刑事處罰為法律制度中最嚴厲之制裁
      ，因此就犯罪構成要件之該當性，必須嚴格加以認定，從
      而與民事損害賠償責任成立之認定不同。因此自訴人謝伊
      杰腦性痲痹之結果，必須是任何一個有良知與理性而小心
      謹慎之人，處在與被告等人同一情狀下，可預見該項結果
      之發生，且該項結果又未超出一般生活經驗之外者，本院
      始得對被告等人施以最嚴厲之刑事制裁。
    3.經查目前醫學上仍無法診斷胎兒在產前是否有腦性痲痹之
      可能，且丙○○在產前檢查無異狀，生產前狀況也在監控
      中，業經行政院衛生署醫事審議委員會第一次鑑定無誤，
      有該署91年6月26日衛署醫字第0910041538號函在卷可證
      （鑑定意見第1點、91年度他字第308號卷第41頁反面）。
       此外依據吾人一般生活經驗應可認為，縱使生殖醫學高度
      發達，但是生命之奧祕，仍非人類所能全面理解，造物者
      之安排，畢竟並非萬物之靈所能探究。從而據此足證，自
      訴人謝伊杰罹患腦性痲痹之結果，不具客觀預見可能性。
  (三)「被告等人未對丙○○採行剖腹產之不作為」，與「謝伊杰
    罹患腦性痲痹之結果」間，不具備因果關係，亦非被告等人
    所能預見：
    1.經查生產過程中，因難產、缺氧、窒息、臍帶繞頸等情形
      ，均有可能導致腦部的傷害，可能造成胎兒腦性麻痺；又
      依Williams文獻（表39-4）記載，胎兒腦性麻痺大部份和
      生產無關，業經行政院衛生署醫事審議委員會第二次鑑定
      無誤，有該署92年10月16日衛署醫字第0920212369號函一
      份在卷可按（鑑定意見第1、5點、本院卷2第26頁）。從
      而腦性痲痹之發生原因既有各種可能，又因為目前醫學上
      仍無法診斷胎兒在產前是否有腦性痲痹之可能，已如前述
      ，因此據此足證，依照目前醫學水準，無法在產前診斷胎
      兒發生腦性痲痹之原因，並採取必要之預防措施。
    2.次查根據Williiams產科學所載，剖腹生產和腦性麻痺無
      關，意即剖腹生產並不會減少腦性麻痺之發生；且依該項
      文獻（1049頁）所記載，選擇剖腹生產不會較自然生產可
      避免腦性麻痺；本件自訴人謝伊杰之腦性麻痺，在現行醫
      學上，無法事後檢查是因生產過程造成或母體懷孕時即已
      形成，或在懷孕當中發生的，但以現有的資料記載，沒有
      發現在生產過程中可能會造成謝伊杰之腦性麻痺的因素，
      業經行政院衛生署醫事審議委員會二次鑑定無誤，有該署
      91 年6月26日衛署醫字第0910041538號函（鑑定意見第2
      點、91年度他字第308號卷第41頁反面）、92年10月16日
      衛署醫字第09202 12369號函各一份在卷可按（鑑定意見
      第5、9點、本院卷2第26頁）。從而據此足證，未行剖腹
      產與腦性痲痹之間，欠缺自然科學與經驗法則上之因果關
      係，從而根據刑法上之因果關係條件理論加以判斷，二者
      之間，即欠缺因果關係。且被告等人既無法在產前預知謝
      伊杰罹患腦性痲痹之可能，則在客觀上亦無從預見未採行
      剖腹產之不作為，將導致謝伊杰罹患腦性痲痹之結果，因
      此就該項因果歷程並無預見可能性。
    3.再查自訴人丙○○僅因「懷孕前身材嬌小，且屬頭次懷胎
      ，而且又是雙胞胎，甚且丙○○之姊妹均以剖腹方式生產
      」等理由，即認為如不採行剖腹產，即會發生自訴人謝伊
      杰罹患腦性痲痹之結果，惟查如此推論，實屬臆測。本院
      固能體認自訴人所遭遇之痛苦，然查本件被告未行剖腹產
      之不作為，與謝伊杰腦性痲痹之結果間，其因果關係之建
      立，必須經過嚴格條件理論之檢驗，不得以事後假設取代
      之。是自訴人此部分主張，並無理由。
    4.又查被告甲○○雖曾於90年8月2日馬偕紀念醫院醫療說明
      會時說明：「目前醫療上生產時胎兒是否處正常狀態，多
      由胎心音來判斷，器官之功能性好壞事前亦難以預測，且
      胎兒每個禮拜均會有變化，胎兒情況有異常，80%係產前
      即發生，而剖腹產只能避免20%」等語，有會議記錄一份
      在卷可證（本院卷2第5頁）。惟查被告甲○○僅說明，以
      剖腹產之方式，避免胎兒異常之可能性為20%，但並不能
      據此認為凡是剖腹產即能100%完全避免胎兒之異常，從而
      不能據此認為，本件被告如對自訴人丙○○施以剖腹產，
      即可完全避免自訴人謝伊杰罹患腦性痲痹之可能性。
  (四)被告等四人並未違反客觀注意義務：
    1.經查本件經行政院衛生署醫事審議委員會第一次鑑定結果
      認為：
      (1)雙胞胎胎位皆在頭位，根據Williams產科學所載：第一
        位胎兒是頭位時，採自然生產並不會較剖腹生產危險，
        故本案並無行剖腹生產之必要性。第二位胎兒出生時間
        較第1胎生產時間的差距長短，若在監控下，亦無危險
        。嬰兒腦性麻痺只有22%伴隨出生時有呼吸窘迫，而這
        些例子都伴隨有其他胎兒或母親的問題，因此認為不完
        全是因胎兒生產時呼吸窘迫所造成。謝伊杰在出生時
        Apgar4分轉6分，根據Williams產科學所載：Apgar在第
        5分鐘時小於3分，腦性麻痺的危險會增加，但若是6分
        ，則不會明顯增加其危險。因此，本案採自然生產並無
        不妥。生產過程無異狀，生產的Apgar分數亦無資料顯
        示會導致現況。
      (2)又孕婦破水後醫師即予內診、超音波及胎兒監視器檢查
        ，認為可以自然生產，而定時的對產程加以監控。生產
        時婦產科醫師及小兒科醫師皆在第一線上處理，由文獻
        Williams產科學所載，雙胞胎的第2位在生產時較會出
        現呼吸窘迫的現象，因此Apgar分數較低很常見，本病
        例在出後的處理，包括立即插管及用氧氣，呼吸器及採
        用抗抽筋藥物等措施，應屬合理之醫療行為，負責醫師
        及護士都及時處理。因此，負責醫師、護士在處理時間
        上並無疏失。有該署91年6月26日衛署醫字第091004153
        8號函在卷可證（鑑定意見第3、4點、91年度他字第308
        號卷第41-42頁）。
    2.次查本件經行政院衛生署醫事審議委員會第二次鑑定結果
      認為：
      (1)本件生產時狀況還好，沒有明顯人為處理的疏失會導致
        胎兒腦性麻痺。
      (2)國內外皆有因臍帶繞頸導致胎兒腦部缺氧而成為腦性麻
        痺的案例。不過並不是臍帶繞頸者皆會腦性麻痺，必須
        是很嚴重的情況才會。產鉗與其空吸引器的使用都是在
        幫助產的進行，適當的使用不會引起腦性麻痺。可是，
        必須用到這些器具的生產通常是因為其他原因而比較不
        順利者，也就是本身比較有可能有併發症者。
      (3)Williams教科書（801頁）上，一致認為雙胞胎第二胎
        兒與第一胎兒出生間隔的時間，與嬰兒預後無關。平均
        時間差異報導為11分鐘至21分鐘，但病患丙○○已經超
        過50分鐘，顯然已有過長時間，所以醫師用真空吸引生
        產。
      (4)只有在婦產科醫師判斷胎兒狀況有可能不佳時，才會安
        排小兒科醫師在產房待命，以便處理緊急狀況。常見的
        原因例如胎兒週數不足、體重過輕、胎兒心跳不正常等
        等情形。
      (5)依丙○○產檢之身體狀況，無不適宜自然生產或剖腹生
        產之情形。有該署92年10月16日衛署醫字第0920212369
        號函一份在卷可按（鑑定意見第5-8、10點、本院卷2第
        26-27頁）。
    3.從而在自訴人丙○○分娩前，被告等人既不可能在客觀上
      預見謝伊杰罹患腦性痲痹之結果，且未採行剖腹產與腦性
      痲痹之間復不具備因果關係，該因果歷程亦非被告等人所
      能預見，已如前述，則參酌前揭鑑定結果意見，本院認為
      被告等四人在丙○○生產時所採取之措施，業已遵守一般
      公認之臨床醫療行為準則，同時亦已正確地保持相當方式
      與程度之注意。且丙○○係孕有雙胞胎，並於90年7月6日
      上午7時4分，先順利產下健康女嬰謝伊妮，從而被告等人
      如於自訴人丙○○之生產過程中，未遵守一般公認之臨床
      醫療行為準則，亦未正確地保持相當方式與程度之注意，
      則該不當業務行為，理當對雙胞胎產生相同不良結果；豈
      有可能於同一產程中，竟先後娩出健康之謝伊妮與罹患腦
      性痲痹之謝伊杰？因此面對造物者之此項安排，吾人只能
      謙卑地承認，生命之奧祕，實非科學所能探究；吾人無從
      得知，在本件「定做生命」之過程中，究竟是因新生命本
      身染色體異常或其他不可知原因而造成先天性殘障，或者
      如被告等人採行剖腹產，即絕對能避免此一不幸結果。然
      查本院可以肯定的是，在不能確定腦性痲痹發生原因、以
      及不能在產前百分之百偵測罹患腦性痲痹之前，被告等人
      只要依循一般公認之臨床醫療行為準則，以及正確地保持
      相當方式與程度之注意，即屬於已為應有之所有注意；其
      不採行剖腹產之不作為，並不具備客觀上及主觀上注意義
      務違反性。因為被告等人畢竟並非造物者，而只是醫生與
      護士，客觀上無法就「定做生命」之結果，負擔無瑕疵之
      保證責任，從而本院自不能課以被告等人超出其個人主觀
      能力之注意義務。是自訴人此部分之主張，亦無理由。
    4.又查馬偕紀念醫院92年1月9日所出具之謝伊杰診斷證明書
      ，雖載明：「病人因周產期急救，致腦性痲痹，目前無法
      坐，無法自行吞嚥，咳痰困難，飲食經由胃造廔，咳嗽依
      賴抽痰機，多次因下呼吸道感染住院，中耳炎併中耳積水
      ，曾手術裝導管」（本院卷1第92頁）。惟查該項證明書
      僅足以證明謝伊杰之所以罹患腦性痲痹，係因周產期急救
      所致，但據此尚不足以證明被告甲○○等人有何未遵守一
      般公認臨床醫療行為準則之情形。從而自訴人雖聲請訊問
      出具該診斷證明書之馬偕紀念醫院小兒科醫師許瓊心，惟
      查許瓊心既為小兒科醫師，僅能證明謝伊杰之所以罹患腦
      性痲痹，係由於生產前後約一星期之間相關急救所致，並
      不能證明被告甲○○等人於生產當時有何未遵守一般公認
      之臨床醫療行為準則之情形，故本院認為並無傳訊許瓊心
      醫師之必要，附此敘明。
    5.又查自訴人丙○○雖主張，自懷孕初始即一再向被告甲○○表示欲剖腹產，惟查剖腹產前須遵守一定程序如禁食六
      至八小時等規範，而丙○○既於妊娠32週時早產，則於生
      產當日，被告甲○○等人當然無從事先準備剖腹產手術，
      而必須再度詢問自訴人丙○○及辛○○之意見及相關禁食
      問題。且查丙○○於90年7月6日凌晨2時5分表示欲自然產
      ，有產程進展記錄單影本一紙附卷可稽（本院卷1第174
      頁），並為被告丁○○所陳（本院卷2第114頁）。又查證
      人乙○○即馬偕紀念醫院住院醫師亦到庭結證稱：「我跟
      病人解釋她二個胎位都正常，可以自然生產，病人跟家屬
      討論後，有決定可以嘗試自然生產，所以安胎藥就停掉，
      詳細資料都有記載在病歷上面……胎位正以醫學上來講自
      然生產會比開刀安全。我說的時候產婦跟先生都有在場…
      …自然產恢復性比較高，開過刀會產生沾粘子宮破裂，因
      為縫合傷口再撐大，日後再懷孕，子宮收縮可能會產生破
      裂。開刀當時有可能產生大量出血，自然產這個情形很小
      」等語（本院卷1第302、304-305頁）。另查證人戊○○
       即馬偕醫院婦產科產房護士亦於本院審理時結證稱：「
       乙○○當時照完超音波後有跟產婦及先生解釋目前情況
       ，回到護理站時告知我們產婦他們要自然生產，後來他
       先生就來護理站填寫自然生產同意書和一些小孩子的出
       生時的基本資料及預防注射的單子……（你說她先生來
       護理站填寫自然生產同意書的時間？）2點左右」等語（
       本院卷1第307頁），足證自訴人當時決定採行自然產。
       此外復查無自訴人辛○○所簽署之「手術自費同意書」
       及「麻醉同意書」，並無證據足以證明自訴人表示欲剖
       腹產。再者縱使丙○○確實曾經表示欲剖腹產，惟查並
       無證據足以證明，丙○○如行剖腹產，所娩出之嬰兒謝
       伊杰即會健康正常，已如前述，是自訴人此部分主張，
       並不可採。
  (五)另查自訴人雖聲請訊問行政院衛生署醫事審議委員會鑑定委
    員，以查明「關於案情概要部分之認定依據為何？為何與本
    案審理中所陸續顯現之證據有不符之情形？有無查明本案醫
    生及護士有何不作為之行為？其認定無因果關係及無疏失之
    基礎及依據為何？是否全部委員均同意本案鑑定書？有無反
    對意見？」等情，並聲請鑑定委員攜帶Williams文獻及鑑定
    資料到庭接受詢問。惟查前揭鑑定意見，僅提供本院醫療專
    業意見，至於被告等人有無過失及因果關係之認定，則屬本
    院之職權；此外鑑定委員是否有反對意見，亦與本院之判斷
    無關。是自訴人此部分之聲請，本院認為並無調查之必要，
    亦此敘明。
六、自訴人丙○○自訴被告甲○○業務過失重傷害部分：
    經查被告甲○○並無業務過失行為，已如前述，則縱使自訴
    人因產下腦性痲痹兒、及生產過程遭受心裡上不可磨滅之重
    傷害，亦與被告之行為無相當因果關係，爰亦為無罪之諭知
    。
七、自訴人丙○○自訴人被告四人遺棄部分：
  (一)按刑法第294條第1項後段之消極遺棄罪，係指依法令或契約
    負有扶助養育或保護之義務者，對於無自救能力之人，消極
    地不予生存上所必要之扶助養育或保護，致使被遺棄者處於
    生存危險之境地。
  (二)經查本件馬偕紀念醫院依醫療契約，對於自訴人有診療、治
    療、保護、扶助之義務，且丙○○待產期間，並無異狀，馬
    偕醫院相關人員依據醫療常規，已為丙○○做內診、超音波
    與胎心音監視器檢查、監視紀錄產程進展等，被告丁○○亦
    固定檢視丙○○之狀況，為自訴人丙○○、辛○○所自陳（
    本院卷1第153頁、157頁、167頁）。
  (三)次查：
    1.被告甲○○亦陳稱：「破水時林醫生有打電話告訴我大概
      一點時，我確實的指示是跟病人解釋在醫療上這是可以自
      然生產的，假如病人明確選擇剖腹生產時，就通知相關人
      員並準備病人後送剖腹生產。沒有得到病人明確回答前，
      送往產房待產」等語（本院卷第160頁）。
    2.被告丁○○則陳稱：「從破水到產房二點前我沒有接觸到
      產婦，我都是在護理站整理病歷，我交班後收到的訊息她
      是要來產房自然生產的。她先生填完自然生產同意書後我
      才跟產婦有接觸。她的確有說過要剖腹生產，但是這是一
      般產婦痛起來都會表示的意見。如果確定要剖腹生產一定
      要先生跟產婦二人同意，當時並沒有明確表示要剖腹生產
      。她從來沒有說要找值班醫生，他只有說他痛的受不了了
      ，找任何壹個值班醫生開刀都可以，我沒有把她的狀況告
      訴值班醫生。她大概六點確定要剖腹生產，我們才請值班
      醫生通知甲○○」等語（本院卷1第161頁）。
    3.被告庚○○則陳稱：丙○○做超音波時，伊有在旁邊看二
      個寶寶胎位都是正的等語（本院卷1第160頁）。
    4.被告己○○亦陳稱：二點時有請護士幫他裝胎兒監視器，
      二點到六點之間，我們值班醫生都會不定時去看待產的產
      婦等語（本院卷1第171頁）。
  (四)綜上所述，足證自訴人雖屬於無自救力之人，非待他人之救
    助，即無法排除對於自己生命所構成之危險，而不能維持其
    生命；惟查自訴人既身處醫院之內，且被告甲○○等人均已
    遵循一般公認之臨床醫療行為準則，以及正確地保持相當方
    式與程度之注意，衡情並非處於具有生存危險之境地，核與
    前開遺棄罪之構成要件不符。
  (五)末查自訴人丙○○亦自陳：「我只是覺得怎麼我最需要醫生
    出現時，都沒有人來關心我，我一直覺得我是雙胞胎，又是
    甲○○口中的高危險群，我真的沒有辦法理解這就是高危險
    群產婦所應該受到的待遇。如果說半夜甲○○沒有辦法來我
    覺得至少要有個醫生出面來了解狀況而不是護士小姐在那裡
    作主。據我知道一開始我破水時護士有聯絡甲○○，甲○○
    叫護士跟我說我的情形可以自然生，但是甲○○他的說法是
    說到了六點才聽到護士小姐說要剖腹他才過來，我不知道這
    中間的過程是如何，因為我有一直要求要剖腹。我們在做協
    調會時甲○○承認破水時他有接到醫院通知，他要護士試著
    說服我自然生，我覺得基於醫生的道德他不應該整個過程完
    全置之不理」等語（本院卷1第151頁）。惟查據此僅足以證
    明，當自訴人丙○○於生產之際，因面臨不可知之產程而發
    生恐慌不安情緒時，被告等人確實未對於丙○○予以妥善安
    慰與情緒上支持，而在醫病關係之處理上有疏忽照顧之情事
    ；但據此並不能證明，被告等人主觀上即有遺棄之故意，亦
    不能證明客觀上使自訴人丙○○生命法益受到侵害的危險機
    率升高。是自訴人此部分主張，亦無理由。
七、綜合上述，本件自訴人謝伊杰、丙○○主張被告等人涉犯業
    務過失重傷害罪部分，本院認為被告不採行剖腹產之不作為
    ，並不具備客觀注意違反性，且謝伊杰罹患腦性痲痹之結果
    ，亦不具備客觀可預見性；至於自訴人丙○○主張被告涉犯
    遺棄罪部分，本院認為自訴人並未陷於生存危險之境地。此
    外復查無其他證據足認被告有何業務過失重傷害及遺棄犯行
    ，則揆諸前開說明，應認為不能證明被告犯罪，依法應諭知
    無罪之判決；再移送併辦部分，與本院自訴犯罪事實相同，
    本院爰一併審理。
八、應適用之法律：
    依刑事訴訟法第343條、第332條、第301條第1項。
中　　華　　民　　　國　　94　　年　　7　　 月    20  日
                    刑事第三庭審判長法  官  劉慧芬
                                    法  官  歐陽漢菁
                                    法  官  邱  琦
以上正本證明與原本無異。
如不服本判決，應於判決送達後10日內，向本院提出上訴狀。
                                    書記官  林素霜
中　　華　　民　　國　　94　　年　　7 　　月　　25　　日
附件：自訴意旨總整理狀
壹、犯罪事實及理由
  (一)被告甲○○業務過失重傷害謝伊杰部份：
    1.查自訴人丙○○因有不孕症，於89年10月間，接受馬偕醫
      院婦產科主治醫師即被告甲○○所主持之人工受孕而懷有
      雙胞胎（即謝伊妮、謝伊杰）。於告訴人懷孕期間，所有
      產檢工作由甲○○醫師負責處理，且該兩子懷孕期間各種
      檢查，均顯示該男女雙胞胎兒發育一切正常。丙○○懷孕
      前身材嬌小（148公分高，38公斤重），且屬頭次懷胎，
      而且又是雙胞胎，甚且丙○○之姊姊及妹妹均以剖腹方式
      生產，為求母親及小孩之安全生產考量下，在產前檢查期
      間，均以剖腹生產方式與甲○○醫師溝通同意處理，丙○○及家人亦願意自行給付因剖腹產手術之相關醫療費用，
      且丙○○並無任何不適宜接受剖腹生產之醫學原因（自證
      3，第4頁第6行）；此點，被告甲○○早已知悉且未拒絕
      剖腹生產之要求。丙○○後遂於90年6月19日住進馬偕醫
      院安胎。
    2.被告甲○○身為馬偕醫院婦產科醫師，與產婦丙○○間屬
      醫病關係，對於產婦丙○○負有保證人地位，本應窮盡其
      知悉之醫學方法降低產婦及胎兒之風險。被告甲○○明知
      「生產過程中，因難產、缺氧、窒息、臍帶繞頸等情形有
      可能導致腦部的傷害」（自證3，第3頁倒數第5至4行）、
      「雙胞胎的第二位在生產時較會出現呼吸窘迫的現象」（
      自證3，第6頁第12至13行）、「胎兒情況有異常80％係產
      前即發生，而剖腹產能避免20％」（自證4），且產前檢查
      時即已知悉丙○○剖腹產之要求，於90年7月6日凌晨1點多
      亦接到馬偕醫院林醫師之電話說「產婦現在破水進入產程
      ，產婦要求自費剖腹生產」（自證5，鈞院92年3月20日訊
      問筆錄第12頁）。豈料，於90年7月6日凌晨1時30分丙○○
      開始陣痛時至凌晨4時30分產道全開之三小時第一產程間（
      自陣痛開始至產道全開謂之第一產程）（自證6），均未安
      排或指示安排諸如麻醉等剖腹產之準備手續。被告甲○○
      明知剖腹產可以避免20％胎兒異常情況之機率，已預見風
      險之存在，亦明知降低風險之方法（即採取剖腹產），卻
      未採取剖腹產。依刑法客觀可歸責性理論，被告甲○○預
      見風險之存在，亦明知降低風險之方法，卻未採取降低風
      險之行為，導致風險實現，其不作為之行為對於謝伊杰之
      腦性麻痺重傷即屬有因果關係。且被告甲○○對於重傷結
      果負有注意義務，有注意之能力，卻未注意，過失之責無
      可推卸，應成立業務過失重傷罪。另馬偕醫院小兒科許瓊
      心醫師所開立之謝伊杰甲種診斷證明書亦稱：「病名：嬰
      兒腦性麻痺；醫師矚言：病人因周產期急救致腦性麻痺。
      」（自證7）足證謝伊杰之腦性麻痺重傷可歸責於被告甲○○。
    3.產程遲滯（或稱產程進展不良）係屬剖腹產適應症，且為
      健保所給付之剖腹產適應症項目（自證8），第二產程係自
      產道全開至胎兒娩出之重要階段，第二產程初產婦超過二
      小時即屬產程遲滯（自證9），產程遲滯之胎兒發生缺氧、
      窒息、麻痺之機率增高（參自證9）。本案丙○○於90年7
      月6日凌晨4時30分產道全開，遲至90年7月6日7時50分謝伊
      杰方娩出，第二產程長達3時20分（參自證6），已屬產程
      遲滯。被告甲○○90年7月6日凌晨一時至六時間身在家中
      ，接獲乙○○醫師電話後，除未依丙○○要求安排剖腹產
      外，且凌晨4時30 分丙○○產道全開時亦未趕至醫院接生
      ，卻遲至6時42分方到醫院為丙○○內診，謝伊杰產程遲滯
      已二小時餘，發生缺氧、窒息、麻痺之機率增高，被告甲○○之不作為造成產程遲滯，製造法所不容許之風險，增
      加了謝伊杰腦性麻痺之機率，導致風險實現。足見謝伊杰
      腦性麻痺之結果與被告所製造之風險有因果關係，謝伊杰
      腦性麻痺之結果顯可歸責於被告未安排剖腹產及未到醫院
      接生造成產程遲滯之不作為，被告甲○○構成業務過失重
      傷害。
  (二)被告丁○○業務過失重傷害謝伊杰部份：
    按丙○○於90年7月6日01：30開始陣痛、破水，被告丁○○
    為當時值班護士，於凌晨一點多至六點之間，知悉丙○○要
    求剖腹產之意願明確，且辛○○已簽立「麻醉同意書」及「
    手術自費同意書」，竟偽稱其沒有被明確告知欲剖腹產之決
    定，而未安排剖腹產手術之準備。於凌晨04：30丙○○產道
    全開第二產程開始時，亦未通知甲○○醫師或值班醫師，造
    成丙○○第二產程遲滯，製造法所不容許之風險，增加謝伊
    杰腦性麻痺之機率，謝伊杰腦性麻痺之結果可歸責於被告丁○○未安排剖腹產手術之準備及未通知醫師到醫院接生而造
    成產程遲滯之不作為，且被告丁○○對於謝伊杰之重傷結果
    負有注意義務，有注意之能力，卻未注意，應成立業務過失
    重傷罪。
  (三)被告庚○○、己○○業務過失重傷害謝伊杰部份：
    被告庚○○、己○○為90年7月6日馬偕醫院婦產科產房值班
    醫師，對產婦丙○○負有保護義務，其等明知產婦丙○○要
    求剖腹產之意願明確，且辛○○已簽立「麻醉同意書」及「
    手術自費同意書」，竟未安排剖腹產之準備，且於凌晨04：
    30丙○○產道全開第二產程開始時，未安排接生，亦未通知
    甲○○醫師，造成丙○○第二產程遲滯，製造法所不容許之
    風險，增加謝伊杰發生缺氧、窒息、麻痺之機率，謝伊杰之
    腦性麻痺可歸責於被告庚○○、己○○之未安排剖腹產之準
    備、未安排接生、未通知甲○○醫師之不作為，且被告庚○○、己○○對於謝伊杰之重傷結果負有注意義務，有注意之
    能力，卻未注意，過失之責無可推卸，應成立業務過失重傷
    罪。
  (四)被告甲○○遺棄及過失重傷丙○○部份：
    被告甲○○為產婦丙○○之主治醫師，兩者間有醫病關係，
    被告甲○○對於產婦丙○○依醫療契約有保護義務，產婦丙○○於90年7月6日01：30開始陣痛、破水，為無自救力之人
    。被告甲○○於01：30即接獲醫院通知丙○○開始陣痛、破
    水，竟未指示安排剖腹產之準備，丙○○於04：30產道全開
    ，第二產程開始時，被告甲○○仍未至醫院為接生行為，對
    丙○○棄之不顧，不為其生存所必要之保護，被告甲○○對
    上開客觀事實有所認知，對於丙○○應構成遺棄罪。被告甲○○業務過失重傷謝伊杰之行為已如前述，丙○○因被告甲○○業務過失重傷謝伊杰之行為，身心健康遭受重大傷害，
    罹患憂鬱症（國際衛生組織WHO已將憂鬱症、癌症、愛滋病列
    為21世紀三大疾病），於精神健康上有重大難治之情形，被
    告甲○○對丙○○有業務過失重傷罪之成立。
  (五)被告丁○○遺棄丙○○部份：
    產婦丙○○於90年7月6日01：30開始破水、陣痛，為無自救
    力之人，被告丁○○為當時值班護士，對於產婦丙○○負有
    保護義務，，於04：30產道全開，第二產程開始時，未通知
    主治醫師甲○○到醫院接生，亦未告知當時值班醫師庚○○
    、己○○為緊急處理，未採取降低丙○○生命身體危險之任
    何行為，以消極之不作為對丙○○棄之不顧，對於丙○○構
    成遺棄罪。
  (六)被告庚○○、己○○遺棄丙○○部份：
    被告庚○○、己○○為丙○○生產時之值班醫師，對於產婦
    丙○○依醫療契約負有保護義務，丙○○於90年7月6日04：
    30產道全開，第二產程開始時，被告庚○○、己○○均明知
    甲○○未到醫院，無法接生，仍對丙○○未加聞問，未準備
    為丙○○接生，亦未安排剖腹產準備，不為丙○○生存所必
    要之保護，未採取降低丙○○生命身體危險之任何行為，以
    消極之不作為對丙○○棄之不顧，分別對於丙○○構成遺棄
    罪。
貳、被告答辯之不合理與瑕疵之處
  (一)馬偕醫院為何恰巧遺失本案關鍵之「麻醉同意書」及「手術
    自費同意書」？查90年7月6日一點多於丙○○開始陣痛時，
    櫃台即問自訴人辛○○要自然產或剖腹產？辛○○告以剖腹
    產，該櫃台即拿「麻醉同意書」及「手術自費同意書」予辛○○簽立後交還櫃台，且因當時辛○○未戴印章，是用按手
    印的，故對於簽署這兩份文件印象很深。被告丁○○亦承認
    辛○○有簽「麻醉同意書」及「手術自費同意書」（僅佯稱
    辛○○係於六點時所簽）。辛○○於丙○○出院後，向馬偕
    醫院醫病關係組要求調閱病歷，組長周雅霞於翌日交付產房
    病歷，但獨漏辛○○所簽之「麻醉同意書」及「手術自費同
    意書」。周雅霞說再查一下，隔日辛○○去電查詢，周雅霞
    說護理長等人休長假，所以沒有辦法給，再隔幾日，辛○○
    再去電詢問，周雅霞說業已遺失，且醫院之法務部門說不宜
    補發。是則，以馬偕醫院如此規模之醫院，對於病患所簽關
    係本案之重要文件竟「恰巧遺失」？且醫院之法務部門「恰
    巧說不宜補發」？被告等人顯然心虛並隱瞞不利被告等人之
    事實，以避免其刑事責任及民事賠償！
  (二)即便如被告丁○○所言，因丙○○於90年7月5日21：00時有
    喝30cc的水，需待八小時方可剖腹，被告等人也應於90年7月
    6日05：00開始進行剖腹產，但被告等人於05：00前根本未安
    排麻醉、毫無剖腹產之準備，遑論於05：00開始進行剖腹產
    ！而即便如被告等人所稱自訴人丙○○欲以自然產方式生產
    （關於此點自訴人否認被告等人所稱欲以自然產方式生產，
    自訴人自始即欲剖腹產），於04：30產道全開、第二產程開
    始時，為何沒有任何醫師開始接生？被告等人之行為無論是
    用自然產或用剖腹產均顯有疏失。
  (三)甲○○之陳述：
    被告甲○○於92年3月13日鈞院審理時稱：「自訴人自始至終
    都沒有明確告訴我她要選擇剖腹產。」云云，實至為荒謬！
    自訴人丙○○懷孕前身材嬌小（148公分高，38公斤重），且
    屬頭次懷胎，而且又是雙胞胎，甚且丙○○之姊姊及妹妹均
    以剖腹方式生產，故為求母親及小孩之安全生產考量下，故
    在產前檢查過程中，均以剖腹產方式與甲○○醫師溝通同意
    處理，丙○○及家人亦願意自行給付因剖腹產手術之相關醫
    療費用，甲○○答稱自費費用約三、五萬元，且丙○○並無
    任何不適宜接受剖腹生產之醫學原因；此點，被告甲○○醫
    師早已知悉且未拒絕剖腹生產之要求，被告甲○○所辯實為
    臨訟卸詞，將其應負之責推卸給自訴人。且依一般產婦生產
    之常理，產婦對於自己要選擇用自然產或剖腹產是在生產前
    就已經決定好的事情，豈有可能到了生產當天才來決定要用
    自然產或剖腹產？被告甲○○為推卸其未安排剖腹產之過失
    ，偽稱「自訴人自始至終都沒有明確告訴我她要選擇剖腹產
    」云云者，顯與常理不合，不足可採！
  (四)丁○○之陳述：
    1.丁○○於91年1月25日台北地方法院檢察署出庭時稱：「在
      四點半左右她們有剖腹的意思，但謝先生也沒有肯定，所
      以她們決定再試試看，到了六點她們要求開刀，我們才通
      知李醫師來開刀」及92年3月13日鈞院出庭時稱：「她先生
      填完自然生產同意書後我才跟產婦有接觸。她的確有說過
      要剖腹生產，但是這是一般產婦痛起來都會表示的意見。
      如果確定要剖腹生產一定要先生跟產婦二人同意，當時沒
      有明確表示要剖腹生產，他從來都沒有說要找值班醫生，
      他只有說他痛的受不了，找任何一個值班醫生開刀都可以
      ，我沒有把她的狀況告訴值班醫生。他大概六點確定要剖
      腹生產，我們才請值班醫師通知甲○○。」云云，實係卸
      責之詞！蓋產婦對於自己要選擇用自然產或剖腹產是在生
      產前就已經決定好的事情，豈有可能到了生產當天才來決
      定要用自然產或剖腹產？產婦在生產如此痛楚與危急之狀
      態下，且有可能放任要用自然產或剖腹產一直處於不確定
      之狀態下，而讓自己身陷危機中？丁○○所編故事顯與常
      理及事實不符，不足可採！
    2.92年3月13日訊問筆錄28頁：
      問：你有跟丙○○說水也算禁食八小時？
      丁○○：我不回答。
      →為何被告丁○○不回答？即是因為被告明知丙○○早已
      明確表示要剖腹產，所以被告丁○○才問有無喝水？才會
      談到禁食問題，若是自然產即無須談到禁食問題，所以丁○○才不回答此一會戳破其謊言之問題。
    3.丁○○於92年3月20日鈞院出庭時稱：「有填手術及麻醉同
      意書，但是是六點以後，是己○○交給她們填的。」云云
      ，查辛○○係於一點多時即於櫃台填寫「麻醉同意書」及
      「手術自費同意書」，從未有過丁○○所謂「己○○」交
      給她們填之事，且己○○於本案審理中從未稱過有將「麻
      醉同意書」及「手術自費同意書」交予自訴人填寫，且依
      醫院作業程序，均是由櫃台交付病患填寫，且有可能由醫
      師交付病患填寫？甚且，被告甲○○最後所施行者係自然
      產，依丁○○所述故事，自訴人先填自然產同意書，後填
      「麻醉同意書」及「手術自費同意書」，但是最後被告甲○○最後所施行者為何？係自然產！那為何六點時自訴人
      畫蛇添足填「麻醉同意書」及「手術自費同意書」，在產
      婦危急的狀態下還要做這沒有意義的事？直接自然生不就
      好了？丁○○再度編造與常理事實不符之故事。
  (五)戊○○之陳述：
    戊○○92年3月27日鈞院訊問筆錄：
    問：你說她先生來護理站填寫自然生產同意書的時間？
    答：二點左右。
    →查戊○○於馬偕醫院婦產科產房擔任護士，於90年7月6日
    事發之時至其於92年3月27日出庭作證止，時隔一年半餘，馬
    偕醫院婦產科產房每天都有產婦生產，以每天一人計算，一
    年半餘來進出之產婦至少高達四百餘人以上，證人戊○○擔
    任事務繁瑣之護士工作，竟然於一年半後，對於自訴人幾點
    簽自然生產同意書此一細節能記憶如此清楚，其選擇性之記
    憶顯然可疑，可疑為符合丁○○所編故事之陳述，不可採！
  (六)乙○○之陳述：
    乙○○92年3月27日鈞院訊問筆錄：
    問：九十年七月六日有無電話聯繫甲○○？
    答：有。病人住在病房安胎，已經破水。
    問：甲○○請你說服病患自然產？
    答：對。
    問：你有跟甲○○說病患有提出剖腹的要求？
    答：對。
    →由上開內容可知，乙○○知悉丙○○有提出剖腹的要求，
    且告知甲○○，惟甲○○未安排剖腹產準備，反而要求乙○○說服丙○○自然產！
    問：一般開刀是否要進食八個小時？
    答：六到八小時。
    問：當天孕婦提出開刀你是否有問這個問題？
    答：有。…我再回到病房，跟病人解釋他二個胎位都正常，
        可以自然生產，病人跟家屬討論後，有決定可以嘗試自
        然生產，所以安胎藥就停掉。詳細資料都有記載在病歷
        上面。」
    →按產婦丙○○明知自己之身體狀態，自產檢至生產當天均
    欲剖腹產，從未同意自然產，且辛○○也已簽立「麻醉同意
    書」及「手術自費同意書」，剖腹產之意願明確且強烈堅決
    。乙○○身為婦產科醫師，自90年7月6日至92年3月27日出庭
    作證時，已逾一年半，以每天一人計算，一年半餘來進出之
    產婦至少高達四百餘人以上，乙○○竟然於一年半後，對於
    本案細節能記憶如此清楚，其選擇性之記憶顯然可疑！實則
    自訴人從未同意自然產，乙○○顯然說謊！
參、關於行政院衛生署醫事審議委員會二份鑑定書之意見：
  (一)行政院衛生署醫事審議委員會編號0000000鑑定書（下稱第一
    次鑑定書，自證10）中，其中關於案情概要部份即有諸多與
    本案事實不符之處，例如「決定以自然方式待產」云云，自
    訴人自始即要求欲以剖腹產方式生產，從未欲以自然方式待
    產，所謂以自然方式待產之狀態係因醫師未到醫院且未安排
    或指示安排剖腹產準備故而被迫所致；又如遺漏被告甲○○
    明知剖腹產可以避免20％胎兒異常情況之機率，已預見風險
    之存在，亦明知降低風險之方法（即採取剖腹產能避免20％
    ），卻未預先採取降低風險之行為即採取剖腹產，並安排或
    指示安排諸如麻醉等剖腹產之準備手續等事實，故作成鑑定
    意見之基礎事實顯有錯誤，鑑定意見亦有瑕疵。關於第一次
    鑑定書中鈞院委託鑑定四項事由，自訴人對於該四項事由鑑
    定內容之意見如下：
    1.「謝伊杰在生產前是否已有聽力喪失、無法自行吞嚥、全
      身癱瘓之可能？」第一次鑑定書稱「…孕婦丙○○在產前
      檢查無異狀，生產前狀況也在監控中，無因母親懷孕及生
      產過程直接引起以上問題之可能。」→法院要求鑑定之事
      項係「生產前」是否已有聽力喪失、無法自行吞嚥、全身
      癱瘓之可能？第一次鑑定書竟超越法院要求鑑定之事項，
      逕稱「無因母親懷孕及生產過程直接引起以上問題之可能
      。」刻意將「生產過程」列入，其用意為何？查自訴人就
      「懷孕時」未直接引起以上問題之可能此點無意見，但針
      對「生產過程時」有無造成以上問題之可能？自訴人認為
      本案產婦丙○○148公分高，38公斤重，頭次懷胎，而且又
      是雙胞胎，自始即欲以剖腹方式生產。甚且，於生產當天
      ，第二產程於04：00即已開始，因被告甲○○遲至06：00
      方至醫院，第二產程因醫師未到醫院已遲滯至少2小時，甚
      且，被告甲○○亦明知「胎兒情況有異常80％係產前即發
      生，而剖腹產能避免20％」，故本案採自然生產顯然較採
      剖腹產多出20％之風險，依據刑法客觀可歸責理論，被告
      既已預見風險之存在且知悉避免風險之方法，竟未採取避
      免風險之方法而導致風險實現，被告應認有客觀可歸責性
      。第一次鑑定書未審就上開事實，其鑑定意見即有瑕疵。
    2.「如在90年7月6日02：00採取剖腹生產，是否可以避免造
      成謝伊杰現況之危險？」第一次鑑定書稱「根據Williams
      產科學所載：剖腹生產和腦性麻痺無關，意即剖腹生產並
      不會減少腦性麻痺之發生。」→惟本案產婦丙○○148公分
      高，38公斤重，頭次懷胎，而且又是雙胞胎，自始即欲以
      剖腹方式生產。甚且，於生產當天，第二產程於04：30即
      已開始，因被告甲○○遲至06：42方至醫院為丙○○內診
      ，第二產程因醫師未到醫院已遲滯至少2小時，造成產程遲
      滯。甚且，被告甲○○亦明知「胎兒情況有異常80％係產
      前即發生，而剖腹產能避免20％」，卻未安排剖腹產，本
      案之上開事實均係Williams產科學所未列入之特殊狀況，
      本案顯係Williams產科學所載之ㄧ般性結論之例外，第一
      次鑑定書以Williams產科學所載之ㄧ般性結論據以套入本
      案，其鑑定意見顯有錯誤。
    3.「嗣後採自然產是否導致現況之原因？」第一次鑑定書稱
      「…本案採自然生產並無不妥。生產過程無異狀，生產的
      Apgar分數亦無資料顯示會導致現況。」→惟查此亦係基於
      錯誤之事實前提下作成錯誤之鑑定意見，蓋被告甲○○亦
      明知「胎兒情況有異常80％係產前即發生，而剖腹產能避
      免20％」，故本案採自然生產未能如採剖腹產能避免20％
      之風險，本案採自然生產顯然較採剖腹產多出20％之風險
      。且縱採自然產，丙○○亦因被告等人之不作為致第二產
      程遲滯，增加謝伊杰腦性麻痺之風險。依據刑法客觀可歸
      責理論，被告既已預見風險之存在且知悉避免風險之方法
      ，竟未採取避免風險之方法而導致風險實現，被告應認有
      客觀可歸責性，本案因果關係成立。鑑定意見未審酌上開
      條件，此點鑑定意見顯有錯誤。
    4.「負責醫師、護士是否有處理時間之疏失？」第一次鑑定
      書稱「孕婦破水後醫師即給予內診、超音波及胎兒監視器
      檢查，認為可以自然生產而定時的對產程加以監控。」→
      第一次鑑定書所述事實錯誤，查丙○○係90年7月6日01：
      30破水，當時被告甲○○人在家中，未至醫院，並無第一
      次鑑定書所稱「醫師即給予內診、超音波及胎兒監視器檢
      查」，且04：30時丙○○產道全開，第二產程開始，被告
      甲○○人仍在家中，仍未至醫院，於06：42方至醫院為丙○○內診，造成第二產程遲滯至少2小時，第一次鑑定書就
      此事實避而不談，其鑑定意見率斷而顯有錯誤。且自訴人
      丙○○及辛○○自產前檢查起至生產時均要求被告應以剖
      腹產方式，被告甲○○自90年7月6日01：30丙○○破水時
      起，從未安排剖腹產手術之準備，亦顯有疏失，鑑定意見
      均避而不談，並不可採。
   (二)行政院衛生署醫事審議委員會編號0000000鑑定書（下稱第
     二次鑑定書，自證3）中，鈞院委託鑑定十項事由，自訴人
     分別表示意見如下：
     1.「生產過程中，因難產、缺氧、窒息、臍帶繞頸等情形有
       可能導致腦部的傷害。」→自訴人就此點無意見。
     2.「30cc的水在胃中排空的時間，可能為數分鐘或數小時，
       與人體所處的狀況有關。」→自訴人就此點無意見。
     3.「手術前八小時禁食是一般的原則，實際情況須通盤考量
       。一般而言，發生吸入性肺炎的危險性與禁食的時間長短
       成反比。如果沒有吃其他東西，只有30cc的水，因接受手
       術而產生吸入性肺炎的危險性並不大。如果手術具有急迫
       性，則不一定要等8小時。」→產婦丙○○於01：30即已
       破水開始陣痛，情況急迫，且丙○○只喝30cc的水，依此
       點鑑定意見，如採剖腹產並無需等8小時。
     4.「以馬偕醫院所提出的相關資料為判斷，本件之病患懷孕
       當時無任何不適宜作剖腹生產之醫學因素。」→自訴人就
       此點無意見。
     5.「Williams文獻（表39-4）胎兒腦性麻痺大部分和生產無
       關。本例生產時狀況還好（前次鑑定意見），沒有明顯人
       為處理的疏失會導致胎兒腦性麻痺。依Williams文獻（
       1049頁）認為選擇剖腹生產不會較自然生產可避免腦性痲
       痺。」→查Williams文獻上開意見為一般性情況，並未考
       量本案下列特殊情況：產婦丙○○148公分高，38公斤重
       ，頭次懷胎，而且又是雙胞胎、04：00時丙○○產道全開
       ，第二產程開始，被告甲○○人仍在家中，仍未至醫院，
       於06：00方至醫院，造成第二產程遲滯至少2小時。且
       Williams文獻既稱腦性麻痺「大部分」和生產無關，則仍
       有小部分與生產有關，鑑定意見稱「沒有明顯人為處理的
       疏失會導致胎兒腦性麻痺」者，亦忽略被告等人造成第二
       產程遲滯之不作為，就此事實避而不談，其鑑定意見率斷
       而顯有錯誤。
    6.「…必須用到這些器具的生產通常是因為其他原因而比較
      不順利者，也就是本身比較有可能有併發症者。」→本案
      生產時用到產鉗及真空吸引器係因母體身體嬌小虛弱，收
      縮不良，容易產生併發症，增加了胎兒身體健康之風險。
    7.「…病患丙○○已經超過50分鐘，顯然已有過長時間，所
      以醫師用真空吸引生產。」→鑑定意見亦認產程過長。
    8.「只有婦產科醫師判斷胎兒狀況有可能不佳時，才會安排
      小兒科醫師在產房待命。…」→自訴人就此點無意見。
    9.「謝伊杰之腦性麻痺，在現行醫學上，無法事後檢查是因
      生產過程造成或母體懷孕時即已形成或在懷孕當中發生的
      。但以現有的資料記載，沒有發現在生產過程中可能會造
      成謝伊杰之腦性麻痺的因素。」→第一次鑑定意見稱「…
      孕婦丙○○在產前檢查無異狀，生產前狀況也在監控中，
      無因母親懷孕及生產過程直接引起以上問題之可能。」故
      於「母體懷孕時」無直接引起謝伊杰腦性麻痺之可能，為
      第一次鑑定意見所指，二次鑑定關於此點即有不同。且查
      本案採自然生產顯然較採剖腹產多出20％之風險已如前述
      ，依據刑法客觀可歸責理論，被告既已預見風險之存在且
      知悉避免風險之方法，竟未採取避免風險之方法而導致風
      險實現，被告應認有客觀可歸責性，本案因果關係成立。
      鑑定意見未審酌上開條件，此點鑑定意見顯有錯誤。
    10.「依丙○○產檢之身體狀況，無不適宜自然生產或剖腹生
      產之情形。」→自訴人就此點無意見。
